最高法院民事判決　　　　　　　　　　　　　　　八十七年度台上字第三○○六號
　　上　訴　人　張鄭民民
　　訴訟代理人　蕭 顯 榮律師
　　被 上訴 人　宋 碧 艷
右當事人間請求清償借款事件，上訴人對於中華民國八十六年十二月二十九日台灣高
等法院台中分院第二審判決（八十六年度上字第三五一號），提起上訴，本院判決如
左：
    主  文
上訴駁回。
第三審訴訟費用由上訴人負擔。
    理  由
本件被上訴人主張：上訴人於民國八十一年十月五日，以需錢週轉為由，向伊借款新
台幣（下同）一百萬元，伊因將與上訴人之子張泰華訂婚，乃轉向訴外人陳介明商調
，並預扣三個月利息五萬四千元後，自第一商業銀行苗栗分行匯款九十四萬六千元至
上訴人設於交通銀行豐原分行之帳戶內。上訴人並簽發到期日八十二年一月五日面額
一百萬元，號碼一三一二六一號本票一紙交付予伊，但屆期因無力兌現，乃由張泰華
簽發付款人台中市第十一信用合作社（下稱台中十一信）八十五年三月一日期面額一
百萬元，號碼ＫＦ0000000號支票一張代償。屆期經提示，亦遭退票等情，依
消費借貸之法律關係，求為命上訴人給付九十四萬六千元並加付法定遲延利息之判決
（被上訴人超過上開金額本息部分之請求，經第一審為其敗訴判決，未據聲明不服已
告確定）。
上訴人則以：系爭借款已由張泰華簽發付款人台中十一信、八十四年七月十五日期、
面額一百萬元、號碼0000000號支票一紙予被上訴人，經其提示兌領。且伊於
八十二年十一月九日已自交通銀行豐原分行匯入被上訴人設於彰化銀行水湳分行帳戶
五十萬元，另由張泰華簽發台中十一信為付款人、八十四年三月三十一日期、面額五
十萬元支票一紙予被上訴人，用以清償系爭借款完畢。詎被上訴人執尚未交還之本票
及支票，指伊尚未依債務本旨清償系爭借款，顯無理由等語，資為抗辯。
原審斟酌全辯論意旨及調查證據之結果，以：被上訴人主張，上訴人向伊借款一百萬
元，於預扣利息後，匯款九十四萬六千元予上訴人，及上訴人簽發為借款憑證之一三
一二六一號同金額本票，與訴外人張泰華簽發之ＫＦ0000000號同金額支票，
屆期均未獲付款之事實，業據提出第一商業銀行匯款通知單、本票、支票及退票理由
單等附卷可稽，上訴人就借用系爭借款之事實及支票、本票之真正，亦均不爭執，堪
信為真實。上訴人雖以前開情詞置辯，惟被上訴人否認張泰華所交付之000000
0號、發票日八十四年七月十五日、面額一百萬元之支票係用以清償系爭借款，主張
係清償上訴人於八十二年五月六日另向伊借用一百萬元之債務等語。查上訴人確於八
十二年五月六日向被上訴人借用一百萬元，經被上訴人由第一商業銀行苗栗分行匯同
額款項至上訴人設於交通銀行豐原分行之帳戶等情，為上訴人所不爭執，且經被上訴
人提出第一商業銀行匯款通知單影本附卷為證。至於上訴人抗辯伊對被上訴人於八十
二年五月六日之一百萬元借款，業由張泰華簽發金額一百萬元，0000000號支
票交予被上訴人清償，惟因被上訴人於屆發票日前，以其胞姊宋碧雲需用錢為由，要
求張泰華將該供兌付支票款之一百萬元直接匯入宋碧雲之帳戶，張泰華乃委由張五嶽
於八十五年三月一日依被上訴人指示匯款一百萬元至宋碧雲帳戶，但被上訴人未將該
0000000號支票交還，復交由訴外人陳介明提示云云，已為被上訴人所否認。
且查張泰華曾於八十四年一月十九日向宋碧雲借款一百萬元之事實，業據宋碧雲、宋
美玲分別證述在卷，核與宋碧雲所經營統奕水電行設在第一商業銀行嘉義分行之活期
存款戶存摺，記載該日提領現金一百萬元之情形吻合，有該存摺影本可按。被上訴人
亦否認張五嶽於八十五年三月一日以一百萬元匯款清償上訴人於八十二年五月六日對
被上訴人之借款債務。顯見宋碧雲係以自己為張泰華一百萬元借款之債權人，而受領
該一百萬元之匯款。況依被上訴人提出之附表所載，兩造間或被上訴人與張泰華間，
或宋碧雲、宋美玲分別與張泰華間之金錢借貸及其清償情形，凡屬對被上訴人之借款
均直接對被上訴人為清償，尚無由第三人代為受償情事，益證張五嶽前開一百萬元匯
款係為清償張泰華對宋碧雲之借款債務。次查上訴人抗辯：伊於八十二年十一月九日
經由交通銀行豐原分行匯款五十萬元入被上訴人設於彰化銀行水湳分行帳戶，及由張
泰華簽發台中十一信為付款人、八十四年三月三十一日期、面額五十萬元00000
00號支票一紙，業於八十四年四月二十一日經被上訴人提示兌現等語，固為被上訴
人所不爭執，惟陳稱：該匯款係清償上訴人於八十二年四月三十日向伊借用五十萬元
之債務；0000000號支票則係張泰華用以清償八十三年四月十一日向宋美玲之
借款債務等語。查上訴人確於八十二年四月三十日在台中市○○○街三五號四樓之二
，即被上訴人與張泰華租用之房屋向被上訴人借用五十萬元，及張泰華於八十三年四
月十一日確在其開設之泰華商行內，向宋美玲借款五十萬元，該筆借款於同年六、七
月間由被上訴人先行墊款清償等情，業據被上訴人提出苗栗郵局、彰化銀行北屯分行
存摺、宋美玲訂婚之禮金簿等件附卷為憑，核上開存摺及禮金簿所載日期、金額，與
陳介明、宋美玲證述情節相符，被上訴人上開主張，自堪信為真實。再查上訴人簽發
之一三一二六一號本票及張泰華簽發之0000000號支票，既均屬系爭借款債權
之憑證，均未獲付款且未經上訴人或張泰華取回，現仍由被上訴人及陳介明持有中，
陳介明又係於八十五年五月八日及五月十三日始提示，距票載發票日期有二月餘，苟
該支票所記載之款項，業經張五嶽於八十五年三月一日電匯至宋碧雲之帳戶，上訴人
或張泰華衡情豈有不積極索回而任令陳介明一再提示之理。被上訴人陳稱00000
00號支票係用以清償系爭借款債務，另紙張泰華所簽發之0000000號支票係
償還八十二年五月六日之借款債務等語，自屬可信，為其心證所由得。復說明對於上
訴人其他抗辯之取捨意見及證人張婉君之證言不足證明系爭借款債務業已清償之理由
，爰維持第一審所為上訴人敗訴判決，駁回其上訴，經核於法洵無違誤。按上訴人既
抗辯，系爭借款伊係以張泰華所簽發八十四年七月十五日期，面額一百萬元、票號0
000000號支票代為清償，該支票於八十四年八月二十五日兌現等語（見一審卷
六四頁、原審卷二八頁正面），顯示上訴人並不爭執，系爭借款迄八十四年八月二十
五日前尚未償還。則原審依調查證據為辯論之結果，認定上訴人於八十二年十一月九
日由交通銀行豐原分行匯入被上訴人設於彰化銀行水湳分行之五十萬元及張泰華簽發
交予被上訴人之台中十一信，八十四年三月三十一日期、面額五十萬元、票號000
0000號之支票（已於八十四年四月二十一日兌現），均與系爭借款無關，而為上
訴人不利之判斷，並不違背經驗法則。上訴論旨，復就原審取捨證據、認定事實之職
權行使，指摘原判決不當，聲明廢棄，尚難認有理由。
據上論結，本件上訴為無理由。依民事訴訟法第四百八十一條、第四百四十九條第一
項、第七十八條，判決如主文。
中      華      民      國    八十七    年     十二     月    二十四    日
                              最高法院民事第五庭
                                  審判長法官  吳  啟  賓
                                        法官  洪  根  樹
                                        法官  謝  正  勝
                                        法官  劉  福  來
                                        法官  黃  熙  嫣
      右正本證明與原本無異
                                              書  記  官
中      華      民      國    八十八    年      一      月     十五     日
